【裁判字號】    97,訴,1628
【裁判日期】    980223
【裁判案由】    履行協議
【裁判全文】
臺灣桃園地方法院民事判決              97年度訴字第1628號
原      告  乙○○
            丙○○
共      同
訴訟代理人  丁○○
            徐揆智律師
            林幸慧律師
被      告  城寶實業有限公司
法定代理人  戊○○
訴訟代理人  甲○○
上列當事人間履行協議事件，於民國98年2 月9 日辯論終結，本
院判決如下：
    主  文
被告應將如附表所示支票返還原告乙○○。
被告應給付原告乙○○新台幣壹拾捌萬玖仟陸佰伍拾伍元及自民
國九十七年十月二十一日起至清償日止，按週年利率百分之五計
算之利息。
被告應給付原告丙○○新台幣貳拾萬元及自民國九十七年十月二
十一日起至清償日止，按週年利率百分之五計算之利息。
原告丙○○其餘之訴駁回。
訴訟費用（除減縮部分外）由被告負擔百分之四十八，餘由原告
丙○○負擔。
本判決第一、二項於原告乙○○依序以新台幣伍拾參萬元、柒萬
元供擔保後，各得假執行；但被告依序以新台幣壹佰陸拾萬元、
壹拾捌萬玖仟陸佰伍拾伍元為原告乙○○供擔保後，各得免為假
執行。
本判決第三項於原告丙○○以新台幣柒萬元供擔保後，得假執行
；但被告以新台幣貳拾萬元為原告丙○○供擔保後，得免為假執
行。
原告丙○○其餘假執行之聲請駁回。
    事實及理由
甲、程序方面：
一、按「解散之公司除因合併、分割或破產而解散外，應行清算
    。」、「公司之清算，以全體股東為清算人。但本法或章程
    另有規定或經股東決議，另選清算人者，不在此限。」、「
    清算人執行前項職務，有代表公司為訴訟上或訴訟外一切行
    為之權。」，公司法第24條、第79條、第84條第2 項前段定
    有明文；上開規定，於有限公司清算時亦有準用，同法第11
    3條亦定明文。本件被告有限公司於訴訟繫屬中於97年11月6
    日公司之股東及董事（按為同一人）更為戊○○，復為經濟
    部中部辦公室以97年11月13日經授中字第0973344257號函解
    散登記在案，上情有經濟部中部辦公室經中三字第09736178
    800 號書函附被告公司變更更記表及被告陳報狀（聲明承受
    訴訟狀）在卷可憑（見本院卷第98至116 頁），足見被告公
    司已經解散應行清算，並以清算人為本件被告公司之代表人
    （法定代理人）；又戊○○業向本院聲報其為被告公司之清
    算人，並經本院准予備查在案，此為本院依職權查核無訛，
    亦有戊○○就任清算人陳報狀、本院准予備查函附卷可佐（
    見本院卷第133 至135 頁），是戊○○既為被告公司之唯一
    股東（董事）復為清算人，其即為公司之代表人；其於97年
    12月23日具狀聲明承受訴訟（繕本已送原告），尚無不合，
    應予准許。
二、訴狀送達後，原告不得將原訴變更或追加他訴。但有下列各
    款情形之一者，不在此限：二、請求之基礎事實同一者。三
    、擴張或減縮應受判決事項之聲明者。被告於訴之變更或追
    加無異議，而為本案之言詞辯論者，視為同意變更或追加。
    民事訴訟法第255 條第1 項第2 、3 款、第2 項定有明文。
    原告於臺灣台北地方法院起訴時原訴之聲明第二、三項為：
    被告應給付原告乙○○新台幣（下同）178 萬9,655 元及自
    起訴狀繕本送達被告之翌日起至清償日止，按週年利率5 ％
    計算之利息；被告應給付原告丙○○100 萬元及自起訴狀繕
    本送達被告之翌日起至清償日止，按週年利率5 ％計算之利
    息。嗣於97年10月20日言詞辯論期日，引用準備書狀（本院
    卷第18頁）將上開聲明變更為：被告應給付原告乙○○（下
    同）178 萬9,655 元並自「本準備書狀繕本」送達被告之翌
    日起至清償日止，按週年利率5 ％計算之利息；被告應給付
    原告丙○○200 萬元並自「本準備書狀繕本」送達被告之翌
    日（按原告當庭收受該準備書狀）起至清償日止，按週年利
    率5 ％計算之利息。其中關於「利息」部分係屬減縮聲明（
    起算日延後），關於原告丙○○請求損害賠償數額則追加10
    0 萬元，核屬擴張聲明，且此部分訴訟標的之請求依據未有
    變更，所主張原因基礎事實復屬相同，原告亦無意見為本案
    言詞辯論，依上規定，自得准許。原告另於97年11月24日言
    詞辯論期日將上開第2 項聲明關於請求本金部分變更為僅請
    求被告給付原告乙○○18萬9,655 元（見本院卷第71頁），
    核屬減縮應受判決事項之聲明，亦應准許。
乙、實體方面：
壹、原告主張：
一、緣原告乙○○於95年1 月24日向被告購買台北縣林口鄉○○
    段909 、910 地號土地及座落土地上編號E 第1 棟房屋1 戶
    （下稱系爭房地），總價金875 萬元。詎房屋造畢經複丈，
    房屋坪數短少6.67坪，換算價金為201 萬2,505 元，原告遂
    委請律師催告被告退還用以支付價金而未經提示之支票9 紙
    ，被告置之不理，反將明知無權提示之支票，故意於97年6
    月4 日將其中1 紙支票提示，造成發票人即原告丙○○退票
    記錄，票信不良，存心加害原告丙○○，因被告拖延，無解
    決誠意，原告乙○○向台北縣消保官提出申訴，於97年6 月
    9 日在台北縣政府法制局會議室協商，結果被告同意返還原
    告乙○○如附表8 張支票（其中附表編號1 之支票應於97年
    6 月16日退還）、代辦費4 萬9,655 元、銀行貸款不足額4
    萬元、另補貼10萬元。
二、被告迄今未依約履行付款給原告乙○○上述之18萬9,655 元
    ，於97年6 月16日更未退還附表編號1 之支票，反而提出附
    加不合理之條件，要求原告乙○○簽立切結書不得洩漏協調
    、切結書內容，否則應負5 倍賠償，並將應返還而不得提示
    之支票故意提示，使原告丙○○簽發之支票再遭退票，於本
    件起訴之前，僅有1 張提示退票（按發票日為97年4 月16日
    ，即向消保官申訴之前提示），起訴之後陸續已有5 張退票
    （按即附表編號1 至5） ，原告丙○○為帝威五金有限公司
    之負責人，用個人名義簽發之支票除個人使用外，亦用作支
    付廠商之貨款，被告故意提示應返還之支票而造成退票，使
    丙○○背上拒絕往來戶之惡名，連帶造成信用卡被強制停卡
    不能使用，原告丙○○之名譽、信用致受有損害。為此，分
    別依協調契約、侵權行為（民法第195 條第1 項）之法律關
    係提起本件。
三、並聲明：（一）被告應將如附表所示支票返還原告乙○○。
    （二）被告應給付原告乙○○18萬9,655 元及自準備書狀繕
    本送達之翌日起（即97年10月21日）至清償日止，按週年利
    率5 ％計算之利息。（三）被告應給付原告丙○○200 萬元
    及自準備書狀繕本送達之翌日起（即97年10月21日）至清償
    日止，按週年利率5 ％計算之利息。（四）願供擔保請准宣
    告假執行。
貳、被告則以：
一、被告與原告乙○○就系爭房地之買賣，關於坪數短少實係肇
    因於地政機關登記法令之限制，實際上並無短少，被告有誠
    意解決，而原告只一昧要求提高退款，被告最後為顧全商譽
    ，遂如原告所述在台北縣政府消費者保護中心成立協調，惟
    協調決議作成時，被告代理人甲○○曾以口頭向原告之代理
    人張國慶告知，退還給付款項及支票時，需依照被告公司內
    部程序簽立切結書，切結書內約定有保密及其他權利之拋棄
    等事項，原告代理人當時同意並承諾配合簽立切結書，且亦
    有要求消保官將此條件載入協調紀錄，而消保官認定此與協
    調主旨無關故未予載入，始生本件之爭議。
二、又原告與被告協商當中，一面協商、一面以誇大之言詞向媒
    體（即壹週刊）申訴，造成被告商譽受有極大損害。97 年6
    月16日被告依約攜帶票據前往履行協議，便要求原告按雙方
    口頭約定簽立切結書，原告竟反悔不簽，陷被告於兩難之境
    地，為使爭議落幕，又合意於翌日至律師事務所，由原告委
    任之律師修改切結書之文句後，原告仍拒絕簽立切結書，顯
    見原告無意履行共同協議，嗣後又要求壹週刊刊載對被告不
    利之報導，應係原告惡意造成被告損害。因此被告基於原告
    並無履行協議之意願，故依系爭房地買賣契約之約定，將原
    告乙○○支付價款之支票提示，原告等人竟拒絕兌現，刻意
    造成自身退票紀錄後，再向原告求償，顯不合理。
三、並聲明：原告之訴駁回。若受不利益判決，願供擔保請准宣
    告免為假執行。
參、本院之判斷：
一、兩造不爭執事項如下並有如下述之證據可佐，堪信為真實：
、原告乙○○前於95年1 月24日向被告購買系爭房地，嗣因房
    屋坪數不足之糾紛，曾向台北縣政府消費者保護官申訴，於
    97年6 月9 日兩造在台北縣政府消費者保護中心（原告陳為
    法制局）消費者保護官黃耀南協調下做成協調紀錄書。此情
    有兩造提出系爭房地買買合約書影本1 份、原告提出之台北
    縣政府消保官受理消費者申訴協調紀錄書（下稱申訴協調紀
    錄書）影本1 份（即證物三）可憑。
、原告提出之上開申訴協調紀錄書之內容及形式均為真正，為
    兩造陳明在卷。
、申訴協調紀錄書第十條第（1） 點所指8 張支票即為原告97
    年6 月24日起訴狀附表所載之8 張票（含第十條第（2） 點
    之支票），為兩造陳明在卷。
、第二點之8 張支票均在被告持有中，其中如附表編號1 至5
    （即發票日97年5 、6 、7 、8 、9 月16日）共5 張支票，
    已經在97年6 月9 日申訴協調紀錄書作成後提示，且因存款
    不足之理由已經遭退票。為被告自認在卷（見本院卷第14、
    71 、72 、140 頁）。
、退票之結果將導致發票人名譽及信用有不良之影響，為被告
    所自認（本院卷第72頁）。
、被告提出之答證二、四切結書（見本院第55、57頁），被告
    未曾簽署。申訴協調紀錄書未曾記載原告有簽立切結書之義
    務或必須就第一點所述房地糾紛為保密切結。
二、兩造爭執事項如下：
、被告主張原告代理人丁○○於申訴協調紀錄書做成時曾口頭
    同意並承諾簽立切結書，而被告代理人甲○○於97年6 月16
    日攜帶相關文件、票據準備履行協議時並請原告簽立切結書
    ，原告反悔不簽，17日修改切結書之文句，原告仍不簽，原
    告既不履行協議，且要求壹週刊刊登對被告不利報導，造成
    被告商譽之損害，被告可無須履行申訴協調紀錄書之協議，
    是否適當、有理由。
、原告訴之聲明第三項200 萬元之損失，是否適當。
三、原告乙○○主張依申訴協調紀錄書被告應於97年6 月16日前
    返還如附表所示之支票及給付18萬9,655 元，此情為被告所
    不否認，復有如上不爭執事項第1 、2 、3 點所述及各項證
    據及陳述可憑，自堪信為真實。
四、又如附表所示之支票發票人均為原告丙○○，而係交由原告
    乙○○用以支付買賣系爭房地價款之一部，依約被告既應於
    97年6 月16日前返還原告乙○○，發票人丙○○就此應收回
    之支票自亦無於支票發票日前再於金融機構支票帳戶存款支
    付之必要；被告依約（不論依據系爭房地買賣契約或申訴協
    調紀錄書之約定）不得再將支票提示，若再於屆期提示，必
    將導致存款不足而退票，上情應為被告所明知，被告就此亦
    從未否認。原告丙○○主張此部分之事實，亦可採信。
五、至被告辯稱其不依約履行退還支票及給付款項，完全係因原
    告乙○○不依口頭協議簽立切結書，切結書依原告之意修改
    文句後，原告仍不簽立，實係原告違約在先，復向媒體要求
    刊載不利被告之報導各云云，有如前述；並提出切結書2 紙
    、壹週刊報導資料1 紙為證。惟查：被告抗辯有口頭協議兩
    造應簽立應保密或放棄權利、若洩密有5 倍賠償等內容切結
    書等情，已為原告所否認。被告就此有利己之事實，應負舉
    證之責（民事訴訟法第277 條前段規定參照）；被告除提出
    自書兩紙切結書以外，別無其他證據；原聲請證人即消費者
    保護官黃耀南到庭為證，但該證人具狀陳明兩造除申訴協調
    紀錄書已載明系爭房地糾紛兩造應有權義外，別無其他尚須
    簽立保密、拋棄權利、違約賠償等內容切結書之約定，因公
    務繁忙無暇到院各等語，本院提示陳報狀與被告，被告遂捨
    棄聲請該證人為證；至此，被告抗辯此節，並未曾舉證為實
    ，單憑未經原告簽署之切結書及被告自為之陳述，無從為被
    告有利之認定。再者，原告乙○○與被告既在台北縣政府消
    費者保護中心於消費者保護官面前達成協議並作成書面紀錄
    ，衡諸情理所有關於系爭房地之爭議應全部終結，否則何必
    有原告之申訴、被告配合協商，若謂被告同意退還票、款，
    尚須原告乙○○再按照被告公司內部程序簽立切結書，又何
    必由消保官為之協調，故被告辯稱於其退還票、款之前原告
    尚須簽立切結書，顯然無稽。又被告退還票、款定於97年6
    月16日之前履行完畢，依兩造之陳述屆期被告並未履行，顯
    然被告已經毀約背諾，原告除依法起訴外，應別無他法，而
    原告曾向媒體「投訴」，固有被告提出報導資料1 紙（本院
    卷第56頁）可憑，然細究該報導為97年6 月19日刊出，已在
    被告應履約退還票、款之「後」，是被告辯稱原告一方面協
    商、一方面向媒體投訴，時間上已有未洽；又該報導之內容
    除載有原告代理人丁○○指述系爭房屋坪數減少事實外，尚
    有律師、台北縣工務局、被告公司經理之說法、解釋或評論
    ，並非原告詆毀或故為不實被告之指述，被告焉能因自己先
    不依約履行，反謂原告「投訴」媒體為其不依約履行退還票
    、款之理由。綜此，被告所辯各節均無從採信。
六、按被告違約不將如附表所示支票返還原告乙○○，卻故意屆
    期提示終至退票。抑且，票據退票，因存款不足縱然得辦理
    清償註記，然一年內發生退票，未辦理清償註記達3 張，票
    據交換所即通報其（發票人）為拒絕往來戶，拒絕往來期間
    為3 年，而所謂「註記」指支票存款戶有退票紀錄、清償贖
    回或其他涉及票據信用之事實時，由票據交換所予以註明，
    備供查詢；此情有票信管理新制之問與答1 本附卷足按。是
    支票因存款不足而退票，將使發票人在社會經濟評價上（票
    信）多少有所缺損（事後清償註記仍屬有註記），使發票人
    在社會上享有一般人對其品德、聲望或信譽所加之評價貶損
    ，甚而潑及發票人商業債信，應屬周知之事實，被告對此亦
    為承認（不爭執事項第5 點）；被告依約明知如附表所示支
    票應於97年6 月16日前返還原告乙○○不得提示竟故意於申
    訴協調紀錄書簽立後再提示5 張，致原告丙○○簽發之支票
    退票，原告丙○○主張其因而名譽、信用受有損害，亦足採
    認。且此損害係被告故以不履行債務之手段而造成，二者之
    間自有相當因果關係，復無待言。
七、綜上所論，原告乙○○主張依申訴協調紀錄書約定，被告應
    將如附表所示支票返還並給付18萬9,655 元及自準備書狀繕
    本送達之翌日（被告於97年10月20日收受書狀：民法第 229
    條第1 項、第2 項參照）起至清償日止按週年利率5 ％計算
    之利息，為有理由。又被告故意違約不退還支票並將支票提
    示，使支票因存款不足退票，發票人即原告丙○○主張並受
    有被銀行強制停卡、被列為拒絕往來戶，信用、名譽受有貶
    損，情節重大，因而精神上受有痛苦，可堪信實，依民法第
    195 條第1 項規定請求被告給付非財產上損害，亦有理由；
    惟慰藉金之賠償須以人格權遭遇侵害，使精神上受有痛苦為
    必要，其核給之標準固與財產上損害之計算不同，然非不可
    斟酌雙方身分資力與加害程度，及其他各種情形核定相當之
    數額（最高法院51年台上字第223 號判例要旨參照）。本院
    參酌原告丙○○大學經濟系畢業、經營五金行公司、名下有
    土地、房屋、投資等，依公告現值、投資面額合計已達7 百
    餘萬元，此有本院稅務電子閘門財產所得調件明細表1 份在
    卷可憑；而被告係資本總額3,100 萬元而從事住宅及大樓開
    發等業務之建設公司，此有被告公司變更登記表在卷可憑（
    資本額曾有過1,100 萬元、2,500 萬元，最終為3,100 萬元
    ），為有相當資力之公司；再衡諸系爭房屋係被告所規劃設
    計，法人組織實較消費者有優勢地位，被告與消費者之間購
    屋糾紛既經協調成立事後又不依約履行，竟違約提示支票迫
    使消費者簽立不平等之切結書，惟票據退票，尚可透過註記
    方式不至於造成永久拒絕往來各等情。本院認原告丙○○請
    求被告賠償200 萬元之非財產上損害實屬過高，應以20萬元
    為適當，超過部分，應予駁回。從而原告丙○○依據侵權行
    為法律關係請求被告給付20萬元及自準備書狀繕本送達之翌
    日（被告於97年10月20日收受書狀：民法第229 條第1 項、
    第2項 參照）起至清償日止按週年利率5 ％計算之利息，為
    有理由。
八、兩造陳明願供擔保，請求宣告執行或免為假執行，就原告勝
    訴部分核均無不合，茲酌定相當之擔保金額，分別予以准許
    。至原告丙○○敗訴部分，假執行之聲請亦失所依據，應並
    予駁回。
九、本件事證已臻明確，兩造其餘主張、陳述及所提證據資料對
    判決結果已不生影響，不再一一論述，併此敘明。
據上論結，本件原告之訴為一部有理由、一部無理由，依民事訴
訟法第79條、第85條第1 項但書、第390 條第2 項、第392 條第
2項，判決如主文。
中    華    民    國    98    年    2     月    23    日
                  民事第二庭    法  官  劉克聖
  附表：
┌────────────────┐
│發票人：均原告丙○○            │
│付款人：均元大商業銀行中和分行  │
│面額：均新台幣20萬元            │
├──┬──────┬──────┤
│編號│  發票日    │ 票據號碼   │
├──┼──────┼──────┤
│ 1  │97年5月16日 │ AF0000000  │
├──┼──────┼──────┤
│ 2  │97年6月16日 │ AF0000000  │
├──┼──────┼──────┤
│ 3  │97年7月16日 │ AF0000000  │
├──┼──────┼──────┤
│ 4  │97年8月16日 │ AF0000000  │
├──┼──────┼──────┤
│ 5  │97年9月16日 │ AF0000000  │
├──┼──────┼──────┤
│ 6  │97年10月16日│ AF0000000  │
├──┼──────┼──────┤
│ 7  │97年11月16日│ AF0000000  │
├──┼──────┼──────┤
│ 8  │97年12月16日│ AF0000000  │
└──┴──────┴──────┘
得上訴
以上正本係照原本作成
如對本判決上訴，須於判決送達後20日內向本院提出上訴狀
中    華    民    國    98    年    2     月    6     日
                            書記官  吳玉金


司法院資訊處製作；財團法人民間司法改革基金會備份。
